---
title: "Clase 4: Uso de Rmarkdown: Rnotebook y Quarto"
author: "David Murillo"
format: html
editor: visual
---

En esta clase aprenderás a utilizar `RMarkdown` para elaborar informes, diapositivas y documentos en distintos formatos como HTML, Word y PDF.

::: panel-tabset

## Carga y exploración de datos

Usaremos la base de datos "Trafico" para ilustrar el uso de `RMarkdown` en la elaboración de informes dinámicos.

```{r}
library(tidyverse)

Trafico <- read.csv2("data/2023.Accidentes_de_Trafico_GAL.csv")

Trafico <- Trafico %>% 
  glimpse()
```

## Creación de documentos en RMarkdown

Para generar un documento en `RMarkdown`, se debe incluir metadatos al inicio del archivo:


- title: "Análisis de Accidentes de Tráfico"
- author: "David Murillo"
- date: "`r Sys.Date()`"
- output: html_document


## Uso de Quarto

Quarto es la evolución de `RMarkdown` que permite crear documentos, libros y dashboards de forma flexible. Para usar Quarto:


- title: "Análisis de Accidentes de Tráfico"
- author: "David Murillo"
- date: "`r Sys.Date()`"
- format: html
- editor: visual


## Generación de reportes automatizados

Podemos generar reportes con tablas y gráficos


```{r}

Trafico %>% 
  ggplot(aes(x = Sexo, fill = Resultado.toxicolóxico)) +
  geom_bar() +
  theme_minimal() +
  labs(title = "Distribución de Resultados Toxicológicos por Sexo")
```  


Este gráfico muestra la distribución de los resultados toxicológicos según el sexo de los involucrados en accidentes de tráfico.

:::

