---
title: "Clase 6: Introducción a Gráficos Interactivos con plotly"
author: "David Murillo"
format: html
editor: visual
---

::: {.panel-tabset}

## Introducción a plotly y gráficos interactivos

Recursos adicionales

[Documentación oficial plotly R](https://plotly.com/r/)

Libro: [Interactive Data Visualization with plotly](https://plotly-r.com/)

**plotly** permite crear gráficos interactivos que facilitan la exploración de datos. Veremos cómo usarlo con datos reales y cómo transformar gráficos estáticos en interactivos.

```{r, warning=FALSE, message=FALSE}
library(plotly)
library(tidyverse)
```

Vamos a usar una base de datos con 1000 estudiantes. Contiene información sobre género, grupo étnico, nivel educativo de los padres, tipo de almuerzo, preparación para exámenes, y puntajes en matemáticas, lectura y escritura.

```{r}
Student <- read.csv("data/StudentsPerformance.csv")
```


## Creación de gráficos básicos con plotly

Gráfico de dispersión: Math Score vs Reading Score

```{r}
plot_ly(data = Student, x = ~math.score, y = ~reading.score,
        type = 'scatter', mode = 'markers',
        color = ~gender,
        text = ~paste("Writing Score:", writing.score),
        marker = list(size = 10)) %>%
  layout(title = "Math vs Reading Score por Género")
```


## Gráficos de barras y histogramas interactivos

Gráfico de barras: Número de estudiantes por curso de preparación


Contar estudiantes por curso de preparación


  
  
```{r}

prep_counts <- Student %>%
  count(test.preparation.course)

plot_ly(data = prep_counts, 
        x = ~test.preparation.course, 
        y = ~n, 
        type = 'bar',
        color = ~test.preparation.course,
        marker = list(line = list(color = '#000000', width = 1))) %>%
  layout(title = "Estudiantes por Curso de Preparación",
         xaxis = list(title = "Curso de Preparación"),
         yaxis = list(title = "Cantidad de Estudiantes"),
         showlegend = FALSE)
```

Histograma: Distribución de puntaje en matemáticas

```{r}
plot_ly(data = Student, x = ~math.score, type = 'histogram',
        nbinsx = 20, marker = list(color = 'skyblue')) %>%
  layout(title = "Distribución de Puntaje en Matemáticas",
         xaxis = list(title = "Puntaje"),
         yaxis = list(title = "Frecuencia"))
```



## Gráficos de caja y densidad interactivos

Boxplot: Puntaje en Escritura por Tipo de Almuerzo

```{r}
plot_ly(data = Student, y = ~writing.score, x = ~lunch,
        type = "box", color = ~lunch,
        boxpoints = "all", jitter = 0.3,
        pointpos = -1.8) %>%
  layout(title = "Boxplot de Puntaje en Escritura por Tipo de Almuerzo",
         xaxis = list(title = "Tipo de Almuerzo"),
         yaxis = list(title = "Puntaje en Escritura"))
```

Densidad: Puntaje de Lectura

```{r}
p <- ggplot(Student, aes(x = reading.score, fill = gender)) +
  geom_density(alpha = 0.5) +
  theme_minimal() +
  labs(title = "Densidad de Puntaje en Lectura por Género")

ggplotly(p)
```


## Personalización avanzada y temas en plotly

Personalización de colores, fondo y ejes

```{r}
plot_ly(data = Student, x = ~math.score, y = ~writing.score,
        type = 'scatter', mode = 'markers',
        color = ~race.ethnicity,
        marker = list(size = 8)) %>%
  layout(title = "Math vs Writing Score por Grupo Étnico",
         xaxis = list(title = "Puntaje Matemáticas"),
         yaxis = list(title = "Puntaje Escritura"),
         plot_bgcolor = '#f0f0f0',
         paper_bgcolor = '#ffffff')
```

:::

