---
title: "Clase 1: Introducción a tidyverse y conceptos básicos de limpieza de datos"
author: "David Murillo"
format: html
editor: visual
---


En esta primera clase, exploraremos Tidyverse, un conjunto de paquetes en R diseñado para la manipulación, visualización y análisis de datos de manera eficiente y estructurada. Nos enfocaremos en los conceptos fundamentales para la limpieza de datos, una etapa clave en cualquier análisis, que nos permitirá transformar datos crudos en información lista para su exploración y modelado.


::: panel-tabset

## Introducción a R y tidyverse

¿Qué es tidyverse?

El [Tidyverse](https://www.tidyverse.org/) "es una colección estructurada de paquetes de R diseñados para la ciencia de datos. Todos los paquetes comparten una filosofía de diseño subyacente, una gramática común y estructuras de datos coherentes".


Cargar paquete

```{r}
library(tidyverse)
```
Al cargar el paquete tidyverse, aparecerá un mensaje con una lista de los paquetes principales que se están adjuntando a la sesión. Este mensaje también indica posibles conflictos entre funciones de tidyverse y otros paquetes de R.

Explicación de cada sección:

"Attaching core tidyverse packages"

Indica que se están cargando los paquetes centrales del tidyverse, en este caso:
dplyr: Manipulación de datos
forcats: Manejo de factores
ggplot2: Visualización de datos
lubridate: Manejo de fechas y horas
purrr: Programación funcional
readr: Importación de datos
stringr: Manipulación de cadenas de texto
tibble: Estructura de datos moderna
tidyr: Organización y limpieza de datos
"Conflicts"

Muestra funciones que están en conflicto con otras del paquete stats (incluido en R por defecto).

dplyr::filter() y dplyr::lag() tienen el mismo nombre que stats::filter() y stats::lag(), por lo que al llamar filter() o lag(), R usará la versión de dplyr a menos que se especifique lo contrario.

"Use the conflicted package to force all conflicts to become errors"

Sugiere usar el paquete conflicted para evitar ambigüedades y hacer que R indique un error si hay conflictos en lugar de elegir automáticamente una versión de la función.

## Carga y exploración de datos

En este primer ejercicio, trabajaremos con diferentes formatos de datos para aprender a importarlos correctamente en R. Exploraremos diversas estructuras de archivos y los paquetes adecuados para su lectura.

Formatos de datos a importar:

::: panel-tabset

### 1) Excel (.xlsx)

Data: Emisiones de GHG en la Producción de Alimentos

Proviene de la reconocida fuente Our World in Data, específicamente del proyecto de Environmental Impacts of Food Production. Esta fuente es ampliamente respetada y utilizada en investigaciones para proporcionar datos precisos y detallados sobre diversos aspectos ambientales, incluyendo los impactos de la producción de alimentos en el medio ambiente.

La tabla muestra las emisiones de CO2 equivalente (CO2e) en la producción de diferentes tipos de alimentos, tomando en cuenta las emisiones producidas por kg de alimento producido, por 100 g de proteína y 1000 kcal.

Incluye variables relevantes como:

Tipo de alimento: Clasificación de los alimentos analizados.

Emisiones de CO2 equivalente (kg CO2e): La cantidad de emisiones de CO2 equivalente generada por la producción de cada tipo de alimento.

```{r}
library(readxl)

Capstone <- read_excel("data/Capstone_IA_R_V3.xlsx")
```



### CSV (valores separados por comas)

El conjunto de datos contiene un registro de cada impacto con vida silvestre reportado en aeronaves militares, comerciales o civiles entre 1990 y 2015. Cada fila incluye la fecha del incidente, el operador de la aeronave, la marca y modelo de la aeronave, la marca y modelo del motor, el nombre y ubicación del aeropuerto, el nombre y la cantidad de la especie involucrada, y los daños sufridos por la aeronave.

La base de datos de impactos con vida silvestre fue compilada a partir de informes recibidos de aeropuertos, aerolíneas y pilotos, y publicada por la Administración Federal de Aviación (FAA).

```{r}
AccidentesAereos <- read.csv("data/airkraf_accident.csv")
```


### CSV delimitado por punto y coma (;)

La base de datos fue recopilada en Yoro, Honduras, y registra la abundancia de aves en una zona de producción de café. Incluye algunas de las variables medidas en campo, así como la ubicación de los sitios de muestreo.

```{r}
Habitat <- read.csv2("data/AvesHabitat.csv")
```



### TXT (archivo de texto plano)

La base de datos bettles.txt. Estos datos muestran las abundancias de escarabajos en tres tipos de hábitat en el Reino Unido. Hay 6 réplicas para cada hábitat (Wood, Grass, Edge).

```{r}
Escarabajos <- read.table("data/bettles.txt")
```

### JSON (formato de intercambio de datos)

Esta base de datos muestra las calificaciones de varios estudiantes.

```{r}
library(jsonlite)

Estudiantes <- fromJSON("data/Students_Grading_Dataset.json")
```


### Shapefile (datos espaciales .gpkg)

Este archivo contiene registros del Guardabarranco Centroamérica.

```{r}
library(sf)

Momotido <- read_sf("data/Momot.gpkg")
```

### Raster (datos espaciales en formato de imagen)

Capa raster que representa la elevación sobre el nivel del mar en Costa Rica.

```{r}
library(terra)

Elevacion <- rast("data/CRI_elv_msk.tif")

```


:::

## Selección y filtrado de datos con dplyr

De las bases de datos vistas anteriormente, para nuestro próximo ejercicio utilizaremos la base de datos `Students_Grading_Dataset.json`, a la cual denominaremos "Estudiantes".

```{r}
Estudiantes <- fromJSON("data/Students_Grading_Dataset.json")
```

En esta base de datos, podemos observar que cada estudiante tiene asignado un ID, género, edad, departamento, porcentaje de asistencia y calificaciones.

```{r}
str(Estudiantes)
```

En este ejercicio, queremos conocer los diferentes departamentos y filtrar la base de datos para trabajar con los datos de cada uno por separado.

```{r}
table(Estudiantes$Department)
```

Al revisar los departamentos, encontramos que hay cuatro: Business, CS, Engineering y Mathematics, siendo CS el departamento con el mayor número de estudiantes, con un total de 2022.

Podemos utilizar `filter` para filtrar los datos en función de cualquier criterio que elijamos.

```{r}

CS <- filter(Estudiantes, Department == "CS")

head(CS)

```

Otra opción es filtrar en función de un umbral. Por ejemplo, podemos seleccionar a los estudiantes con calificaciones superiores a 80

```{r}

App <- filter(Estudiantes, Final_Score > 80 )
head(App)
```

También es posible combinar condiciones. Por ejemplo, filtrar a los estudiantes con calificaciones mayores a 80 y que pertenezcan al departamento "CS".

```{r}
App_CS <- filter(Estudiantes, Final_Score > 80 & Department == "CS")

head(App_CS)

```



## Transformación de datos con mutate() y rename()

En este ejercicio, continuaremos utilizando la base de datos "Estudiantes". Nos enfocaremos en transformar los datos, específicamente renombrando algunas de las variables para hacerlas más comprensibles o ajustarlas a un formato más adecuado.

Uso de rename()

El función rename() de dplyr se utiliza para cambiar el nombre de una o más columnas en un data frame. La sintaxis básica es la siguiente:

```{r}
Estudiantes <- rename(Estudiantes, "Nombre" =  "First_Name")
Estudiantes <- rename(Estudiantes, "Apellido" =  "Last_Name")
Estudiantes <- rename(Estudiantes, "Asistencia" =  "Attendance (%)")

head(Estudiantes)
```


Uso de mutate()

Por otro lado, mutate() se utiliza para crear nuevas columnas o modificar las existentes dentro de un data frame. mutate() permite realizar transformaciones como cálculos, conversiones de tipos de datos, y más.

Ejemplo de creación de una nueva columna con mutate():

```{r}
Estudiantes <- mutate(Estudiantes, Asistencia_Promedio = Asistencia / 100)
```

Este código crea una nueva columna llamada Asistencia_Promedio, que contiene los valores de asistencia en un formato decimal (de 0 a 1 en lugar de un porcentaje).


## Manejo de valores faltantes con tidyr

En este ejercicio, exploraremos cómo manejar los valores faltantes (NA) en nuestros datos utilizando el paquete tidyr. Los valores faltantes son comunes en muchos conjuntos de datos y, dependiendo del contexto, debemos tratarlos de diferentes maneras, como eliminarlos, reemplazarlos o incluso imputarlos.

Identificación de Valores Faltantes

Antes de realizar cualquier operación, es importante identificar los valores faltantes en el conjunto de datos. En R, los valores faltantes se representan con NA. Para detectar cuántos valores faltantes hay en cada columna, podemos usar la función summarise_all() junto con is.na():

```{r}
Food <- read.csv("data/Food_Production.csv")
```

```{r}
summarise_all(Food, ~sum(is.na(.)))
```

Eliminar Valores Faltantes con drop_na()

Una forma común de manejar los valores faltantes es eliminarlos. La función drop_na() de tidyr permite eliminar las filas que contienen valores NA en alguna de las columnas seleccionadas.

Para eliminar las filas con NA en cualquier columna:

```{r}
Food_na_drop <- drop_na(Food)
```

Si solo queremos eliminar filas con valores faltantes en una columna específica:

```{r}
Food_drop1 <- drop_na(Food, Scarcity.weighted.water.use.per.1000kcal..liters.per.1000.kilocalories.)
```

Rellenar Valores Faltantes con fill()

En lugar de eliminar los valores faltantes, a veces preferimos reemplazarlos con un valor específico o con el valor anterior o siguiente disponible. La función fill() de tidyr es útil para este propósito.

Imputación de Valores Faltantes

Si decidimos que necesitamos imputar los valores faltantes con un valor específico (como la media o la mediana), podemos hacerlo utilizando mutate() junto con funciones de resumen como mean() o median().

Por ejemplo, para reemplazar los valores faltantes en la columna Final_Score con la media de los valores disponibles:

```{r}
Food2 <- rename(Food, "Scarcity1000kcal" =   "Scarcity.weighted.water.use.per.1000kcal..liters.per.1000.kilocalories.")

Food_rellenado <- mutate(Food2, Scarcity1000kcal = ifelse(is.na(Scarcity1000kcal), 
                                                         mean(Scarcity1000kcal, na.rm = TRUE), 
                                                         Scarcity1000kcal))
```

## Uso de tuberias (%>%) o (|>)


```{r}
library(dplyr)

Food_clean <- Food %>%
  rename(
    Producto = Food.product,
    Cambio_uso_suelo = Land.use.change,
    Alimento_Animal = Animal.Feed,
    Agricultura = Farm,
    Procesamiento = Processing,
    Transporte = Transport,
    Empaque = Packging,
    Comercio = Retail,
    Emisiones_Totales = Total_emissions,
    Emisiones_Eutrofizacion_1000kcal = Eutrophying.emissions.per.1000kcal..gPO.eq.per.1000kcal.,
    Emisiones_Eutrofizacion_kg = Eutrophying.emissions.per.kilogram..gPO.eq.per.kilogram.,
    Emisiones_Eutrofizacion_100g_proteina = Eutrophying.emissions.per.100g.protein..gPO.eq.per.100.grams.protein.,
    Agua_Fresca_1000kcal = Freshwater.withdrawals.per.1000kcal..liters.per.1000kcal.,
    Agua_Fresca_100g_proteina = Freshwater.withdrawals.per.100g.protein..liters.per.100g.protein.,
    Agua_Fresca_kg = Freshwater.withdrawals.per.kilogram..liters.per.kilogram.,
    Emisiones_Gases_Efecto_Invernadero_1000kcal = Greenhouse.gas.emissions.per.1000kcal..kgCO.eq.per.1000kcal.,
    Emisiones_Gases_Efecto_Invernadero_100g_proteina = Greenhouse.gas.emissions.per.100g.protein..kgCO.eq.per.100g.protein.,
    Uso_Suelo_1000kcal = Land.use.per.1000kcal..m..per.1000kcal.,
    Uso_Suelo_kg = Land.use.per.kilogram..m..per.kilogram.,
    Uso_Suelo_100g_proteina = Land.use.per.100g.protein..m..per.100g.protein.,
    Agua_Escasez_kg = Scarcity.weighted.water.use.per.kilogram..liters.per.kilogram.,
    Agua_Escasez_100g_proteina = Scarcity.weighted.water.use.per.100g.protein..liters.per.100g.protein.,
    Agua_Escasez_1000kcal = Scarcity.weighted.water.use.per.1000kcal..liters.per.1000.kilocalories.
  ) 

```

```{r}

Food_clean <- Food_clean %>%
  filter(Emisiones_Totales > 2) %>% 
  mutate(Impacto_relativo_GEI = Emisiones_Gases_Efecto_Invernadero_1000kcal / Emisiones_Totales)

str(Food_clean)
```

:::
